最　高　行　政　法　院　判　決
　　　　　　　　　　　　　　　　　　 96年度判字第00691號
上　訴　人　甲○○
即原審原告
上　訴　人　財政部臺北市國稅局
即原審被告
代　表　人　乙○○
上列當事人間因綜合所得稅事件，上訴人對於中華民國94年7月
21日臺北高等行政法院93年度訴字第2201號判決，提起上訴，本
院判決如下：
　　主  文
原判決關於撤銷訴願決定及原處分之罰鍰及該訴訟費用部分均廢
棄。
廢棄部分甲○○在第一審之訴駁回。
甲○○之上訴駁回。
上訴審及廢棄部分第一審訴訟費用由甲○○負擔。
　　理  由
一、上訴人甲○○（下稱甲○○）係新陸開發股份有限公司（下
    稱新陸公司）股東，民國88年度綜合所得稅結算申報，未申
    報其取自新陸公司以出售土地增益之資本公積轉增資後又辦
    理減資之營利所得新台幣（下同）2,928,000元，經財政部
    臺灣省北區國稅局於90年8月23日查獲，通報財政部臺北市
    國稅局（以下稱臺北市國稅局）併課核定甲○○當年度綜合
    所得總額為3,824,728元、淨額為3,421,649元、應納稅額為
    672,554元，除補徵稅額642,936元外，並依所得稅法第110
    條第1項規定，按所漏稅額624,9 11元處0.5倍之罰鍰312,40
    0元（計至百元止）。甲○○不服，申經復查結果，未獲准
    變更，提起訴願，亦遭決定駁回，遂提起行政訴訟，經原審
    判決「訴願決定及原處分（復查決定）關於罰鍰部分均撤銷
    。原告（指甲○○）其餘之訴駁回。」甲○○及臺北市國稅
    局均不服，分別就不利於己部分提起本件上訴。
二、甲○○於原審起訴主張略以：（一）本稅部分：新陸公司86
    年間出售固定資產「土地」，以溢價收入辦理增、減資將現
    金返還予股東，均依會計學原理、經濟部及財政部現行法令
    規定辦理。該公司截至目前仍正常營運中，依會計學原理：
    股本等於原始投入股本加增資股本及減少股本，由此可知，
    增減資係在公司永續經營中進行，減資後將現金返還予股東
    ，同時未轉讓給第三人仍保有資本公積轉增資時免計入取得
    年度課徵所得稅之權益，因此減資後相對減少股東免稅之資
    本公積增資股票僅係為平衡資產負債表而相對減少之會計科
    目，故減資時暫不課徵股東營利所得稅，俟免稅資本公積轉
    增資股票權益消失，亦就清算解散時才課徵股東營利所得稅
    正確時點。臺北市國稅局不應認定減資後將現金返還予股東
    視同為盈餘分配或分派剩餘財產，並依財政部84年3月22日
    台財稅第841611446號函（下稱84年3月22日函）課徵股東分
    派年度營利所得稅。又免稅資本公積轉增資股票享有免稅權
    益如喪失時應立即課徵營利所得稅，其課徵時點有二個時點
    ，第一個時點為轉讓予第三人，第二個時點為公司辦理清結
    算解散。本案股票自始至終主張係應課徵營利所得稅，新陸
    公司無刻意安排避稅，自始至終無免課徵營利所得稅之意圖
    ，不違背實質課稅原則（應稅安排為免稅）。（二）罰鍰部
    分：甲○○雖為股東，然未參與公司決策，確不知新陸公司
    決策之流程及運作動機，且新陸公司增減資之方式，核與公
    司法相關規定相符，僅係公司與股東間資金運用，並非盈餘
    分配或分派剩餘財產，毋庸併入當年度所得申報綜合所得稅
    ，甲○○就該所得未於當年度合併申報，自難認有何應注意
    ，能注意而未注意之過失存在，依司法院釋字第275號解釋
    意旨，不應處罰，求為判決撤銷訴願決定及原處分，准予免
    補稅及罰鍰等語。
三、臺北市國稅局則以：新陸公司自出售系爭土地後即停止營業
    活動，而無營業收入，該公司為有助各股東規避各股東綜合
    所得稅，自行反面解釋財政部前開84年3月22日函釋規定，
    竟以拖延辦理註銷登記方式，規避稽徵機關於核課期間內之
    正確歸課各該股東之營利所得稅，然該公司實質上既已結束
    營業，縱有零星資產未了結，仍可於清算期間清算完結，至
    其未分配盈餘數仍遠大於資本額，並無侵蝕資本之虞；況前
    開函釋係就所指公司曾以土地交易增益轉列資本公積並辦理
    增資之無償配股金額，應於清算時就該部分非屬股東原出資
    額之剩餘財產分派，應全數作為股東『分派年度』之投資收
    益或營利事業所得申報課徵所得稅，其解釋意旨與新陸公司
    以前開增、減資程序，將該公司以土地交易增益分配與各股
    東相同，均係將土地交易增益「實質分配與各股東之年度」
    為課徵時點，故依財政部75年12月8日台財稅第7518357號函
    釋，新陸公司出售前開土地之交易所得，雖依所得稅法第4
    條第16款規定，免納所得稅，惟該項盈餘分配與股東時，依
    同法第14條第1項第1類規定，屬營利事業所得，應由股東合
    併各類所得申報繳納綜合所得稅，並無不合。再依新陸公司
    於87年2月16日股東常會議事錄及87年11月25日股東臨時會
    議事錄記載，為配合增資及減資之會議議決事項，須依公司
    法規定修改章程，依行為時公司法第172條第4項及第183條
    規定，變更章程之事項應在召集事由中列舉，不得以臨時動
    議提出，且應將議事錄分發各股東，則甲○○為新陸公司股
    東並獲配減資之現金，主張不知新陸公司之決策，顯有未合
    。是甲○○既有取得系爭營利所得之事實而漏未申報，縱非
    故意，仍難卸免其過失漏報之責任，參諸司法院釋字第275
    解釋，自應受罰等語，資為抗辯。
四、原審以：查新陸公司出售其所有之土地固定資產所得，係屬
    自營業活動以外所得之權益，依行為時公司法第238條第3款
    規定，乃公司處分資產之溢價收入，應累積為資本公積，依
    同法第232條規定公司原不得分派股息及紅利，但該公司依
    同法第241條規定辦理轉增資，即按股東原有股份之比例發
    給新股，股東遂取得資本公積無償配發之「新股份」，核渠
    等行為係以（新）股份分派之方式，分派股息及紅利，是該
    公司確有因土地固定資產之交易，而有無償配股情形，實質
    上既分配股利，自屬營利所得分派，故股東（甲○○）於取
    得無償配發之（新）股份時，即為營利所得實現，屬營利所
    得，依收付實現原則，甲○○原應於其所得實現年度，按行
    為時所得稅法第14條規定，就其營利所得申報綜合所得稅，
    惟依財政部81年函釋，雖免計入該年度綜合所得額而課徵所
    得稅，但仍應俟該股票於轉讓、贈與或作為遺產分配時予以
    課稅，故甲○○如於87年至88年間有轉讓資本公積轉增資配
    股之股票時，雖無庸課徵證券交易所得稅，惟仍須列報營利
    所得課徵綜合所得稅。又公司減資，依公司法第168條及第
    280條規定，典型上有實質上減資（將多餘資金返還股東）
    及形式上減資（公司鉅額虧損，不返還現實之資金）兩種，
    經查本件新陸公司所為增資、減資程序係在87年、88年間，
    惟該公司自87年至88年度，營業收入均為零，可見其並無經
    營登記事項之營業事實，於將資本公積轉增資（即以增資股
    票方式配股）後，當無所謂公司因營業活動而發生鉅額虧損
    之情形，是其並無形式上減資可言，此觀其87年2月16日股
    東常會議事錄第5案即系爭資本公積轉增資案說明益明；再
    公司法實質上減資係指在公司正常營業狀態下，公司事業非
    如設立之初所預期需要如此鉅額資金，或因經濟情勢變遷，
    須收縮公司規模而形成資本過賸，須減少資本而將多餘資金
    返還於股東，惟新陸公司增、減資之87年、88年度之營業收
    入為零，增資之初既為停止營業狀況，自無所謂經濟情勢變
    遷可言，加以增資非屬股東原出資額，乃獨立於原有公司資
    本以外新產生者，並非舊有財富之延續，迄其減資時止，無
    何符合公司實質上減資要件之情形，此由其87年11月25日股
    東臨時會議事錄第1案即系爭減少資本案說明，益徵其減資
    行為顯係虛偽，仍為股利之分派。甲○○既有股利所得，依
    實質課稅原則，自應於形式上轉讓年度課稅。另新陸公司固
    於87年11月25日股東臨時會議決議減資，但仍應依法報經主
    管機關核准，除有證期會88年2月5日台財證(1)第17816號
    函影本在卷足佐，觀該公司88年2月26日董監事聯席會議擬
    定銷除股份基準日為88年3月8日亦明，甲○○主張87年2月
    16日股東常會議決議增資日期為本件課徵時點，乏其依據，
    所稱系爭所得應改課87年度綜合所得稅云云，委無可採。第
    以甲○○原投資額為5,000股，新陸公司增資後取得增資配
    發300,000股，嗣減資292,800股等情，是臺北市國稅局依上
    開資料據以計算甲○○88年度自新陸公司取得營利所得2,92
    8,000元，自非無憑。從而臺北市國稅局計算甲○○88年度
    取得新陸公司之營利所得為2,928,000元，併課計算其當年
    度個人綜合所得稅綜合所得總額及淨額，予以補徵稅款，所
    為處分，並無違誤，訴願決定予以維持，亦無不合，甲○○
    徒執前詞，訴請撤銷，為無理由，應予駁回。另甲○○雖為
    新陸公司股東，惟非公司董、監事，並未參與公司決策，難
    以知悉新陸公司決策之流程及運作動機。況系爭所得形式上
    為減資收回股份所得，新陸公司亦未開予扣繳憑單，本件係
    因臺北市國稅局按其實質核認歸課所致，甲○○無從得知該
    所得性質，其未申報難謂有何故意過失，自不應處罰。臺北
    市國稅局就此科處罰鍰，訴願決定未予糾正，均有違誤等由
    ，乃將原處分（復查決定）及訴願決定關於罰鍰部分撤銷，
    並駁回甲○○其餘之訴。
五、甲○○上訴意旨除重述其餘原審之主張外，另略以：臺北市
    國稅局認為新陸公司辦理減資發還現金予股東表示已獲得現
    金之事實，應予分派年度課稅，但此事實無任何法令依據，
    新陸公司減資發還現金予股東係屬新陸公司永續經營中，公
    司與股東間之資金運用，此事實係有依據，原審僅就臺北市
    國稅局觀點與事實認定，未對甲○○觀點與事實認定而判決
    駁回甲○○其餘之訴，明顯違背憲法第22條規定之精神。其
    次，臺北市國稅局課徵新陸公司股東營利所得時點為88年度
    分派現金予股東時，但行為時無法令依據，因此引用84年3
    月22日台財稅第841611446號函，此函係結清算分配剩餘財
    產之函令，臺北市國稅局依事實課稅時點與引用法令課稅時
    點不一致，未能與憲法第19條及第22條規定之精神相符。又
    依財政部83年6月1日台財稅第831593822號函規定，本件新
    陸公司於87年2月16日股東常會通過以資本公積辦理增資，
    並經證期會87年3月9日經（87）台財證（一）第20969號函
    及經濟部87年4月23日經（87）商字第108813號函核准在案
    ，因此本件依公司法第238條修訂後出售土地溢價收入應列
    為未分配盈餘，轉增資時為正確課稅時點（即屬87年度）。
    綜上，現行法令並無明確規範運用免稅資本公積轉增資配發
    之股票減資時，將現金退還予股東是否應立即課徵股東營利
    所得稅之規定，導致臺北市國稅局擴張解釋、類推適用，使
    納稅義務人之租稅負擔處於不確定狀態，明顯違反法律保留
    原則及誠實信用原則。又新陸公司辦理增、減資將現金退還
    予股東，是依照行為時有效法令賦予的權利為之，依行政程
    序法第8條規定，應受到正當保護。再依同法第10條規定，
    行政機關對人民權益之侵害，應有法律保留原則之適用，同
    時以行為時之法律有明文規定為限。因此，新陸公司減資將
    現金返還予股東，從公司法及會計學原理觀點係永續經營之
    商業經濟活動（資金運用），又免稅資本公積轉增資配發之
    股票享有免稅權益還未喪失（未轉讓給他人及新陸公司仍永
    續經營中），故新陸公司各股東持有之免稅資本公積轉增資
    配發之股票課徵時點應在新陸公司辦理結清算解散時。倘若
    不認同甲○○主張之課稅時點在新陸公司結清算解散時，亦
    不得依臺北市國稅局主張之課稅時點於新陸公司辦理資本公
    積轉增資後，減資發放現金退還予股東時（88年度），應依
    公司法第238條修訂後規定之本案正確課稅時點為87年度（
    未分配盈餘轉增資股東會決議日）。是原判決顯有行政訴訟
    法第243條規定之不適用法規或適用不當之違法等語。
六、臺北市國稅局上訴意旨略以：按甲○○既為新陸公司股東，
    負有義務探知並瞭解公司增、減資之重大行為及取自公司鉅
    額所得之原因，且新陸公司辦理資本公積轉增資後，復辦理
    減資將出售土地溢價收入分配現金給股東案，均經該公司股
    東常會及股東臨時會開會決議，依公司法第183條規定，股
    東會之議決事項，應作成議事錄，於會後15日內分發各股東
    ，甲○○為新陸公司之股東，並獲配減資之現金，難諉為不
    知，其未盡所得稅法第71條規定誠實申報而致漏稅，難認其
    漏報為無故意或過失。甲○○身為新陸公司之股東，並獲配
    減資之現金，該收回之股票不再轉讓，且新陸公司87年及88
    年營業收入均為零，並無營業跡象，難認在其接受新陸公司
    新股份分派之際，不知上開情事，是新陸公司所為增資旋即
    減資之目的，從相關事證及所獲經濟利益等事實（實際獲利
    益者為股東，而非公司），足證涉有參與租稅迴避之巧妙安
    排，已如前述，故甲○○縱非其董、監事，未參與公司決策
    ，但對於系爭該公司增減資之會議決議事項，影響其權益甚
    大，且獲配之營利所得數額亦非少數，理應較一般人更能注
    意了解，其既有該項鉅額所得，卻辯稱其因基於信賴相關函
    釋而漏未申報系爭營利所得，未有故意或過失，即無足採。
    且股東於收到公司召集股東常會（增資）、股東臨時會（減
    資）之通知時（依公司法第172條第4項規定），必然知道公
    司於該次所要討論之事項，又於會後15日內收到股東會議決
    事項之議事錄（依公司法第183條規定），如股東會之召集
    程序或其決議方法違反法令或章程時，得訴請法院撤銷其決
    議（依公司法第189條）。惟原判決理由卻僅以甲○○雖為
    新陸公司股東，惟非公司董、監事，並未參與公司決策，難
    以知悉新陸公司決策之流程及運作動機，作為判決依據，顯
    然適用法令不當，為違背法令。原審法院就此攸關甲○○是
    否應行受罰之事實未詳加調查認定，即謂其未申報難謂有何
    故意、過失，不無速斷，有背經驗法則，原審判決顯已違背
    最高法院69年台上字第771號判例意旨及行政訴訟法第189條
    及司法院釋字第275號解釋，其判決違背法令。
七、本院查：
(一)、關於本稅部分：
    1.按「個人綜合所得總額，以其全年左列各類所得合併計算
    之：第1類：營利所得：公司股東所分配之股利」「納稅義
    務人已依本法規定辦理結算申報，但對依本法規定應申報課
    稅之所得額有漏報或短報情事者，處以所漏稅額2倍以下罰
    鍰。」分別為所得稅法第14條第1項第1款及第110條第1項所
    明定。次按行為時公司法第238條有關應累積為資本公積之
    規定，其中因第3款「處分資產之溢價收入」或第5款「受領
    贈與之所得」增資配發之股票，為股東之新所得，除其財富
    已經實現外，且是獨立於原有公司資本以外新產生，而非舊
    有財富的延續，此財富為公司創造後分配予股東，符合股東
    原始投資營利動機，應歸屬為股東營利所得併入綜合所得課
    徵所得稅。再按「營利事業出售土地之交易所得，依所得稅
    法第4條第16款規定，免納所得稅，惟該項盈餘分配予股東
    時，依同法第14條第1項第1類規定，屬營利所得，應由股東
    合併各類所得申報繳納綜合所得稅。」「○○企業股份有限
    公司『辦理清算解散』，該公司於82年度以土地交易增益轉
    列資本公積並辦理增資其無償配發股票，非屬股東原出資額
    ，此部分所分派之剩餘財產，應全數作為股東分派年度投資
    收益或營利所得申報課徵所得稅」「關於○○公司辦理減資
    ，以現金收回該公司利用出售土地增益轉列之資本公積辦理
    增資而無償配發之股票，請參照本部84年3月22日台財稅第
    841611446號函規定辦理」。分別為財政部於75年12月8日台
    財稅第7518357號函、84年3月22日台財稅第841611446號函
    、86年9月13日台財稅第861916332號函解釋有案，上開各函
    釋，均係財政部基於職權所為釋示，未逾越法律規定，自可
    適用。2.按綜合所得稅之課徵係採收付實現制，必所得實際
    實現時，始予課稅，是甲○○上訴意旨主張正確課徵時點應
    以新陸公司87年2月16日股東常會決議利用未分配盈餘轉增
    資日為準，即應屬87年度課徵所得稅而非被上訴人所稱之88
    年度云云，顯係對於稅制之誤解。上訴意旨另稱本件標的並
    非盈餘而係股票（免稅資本公積轉增資股票），屬於股本，
    故應於公司結清算處分資產時再課徵股東營利所得稅云云，
    惟查新陸公司非僅增資而已，其尚另為蓄意安排減資，以現
    金收回原增資所分配股票，則減資時該股票已成為現金，與
    分配盈餘無異，自應屬營利所得而應課徵所得稅。又本件被
    上訴人認定系爭所得為營利所得，除引用財政部之相關函釋
    外，並以所得稅法相關規定、公司法第238條及實質課稅原
    則為依據，無違法律保留原則，至財政部84年3月22日台財
    稅第841611446號函釋雖係針對清算解散分配剩餘財產而言
    ，惟86年9月13日台財稅第861916332號函已為補充解釋，並
    不以清算為限。原審判決對於本件相關爭點業已詳為審酌，
    並就上訴人甲○○之各項主張何以不足採，均已詳述其得心
    証之理由，核無判決違背法令之違法，上訴論旨仍執前詞，
    指摘原判決違誤，求予廢棄，難認有理由，應予駁回。
(二)、關於罰鍰部分：
    按「納稅義務人應於每年2月20日起至3月底止，填具結算申
    報書，向該管稽徵機關，申報其上一年度內構成綜合所得總
    額…之項目及數額，以及有關減免、扣除之事實，並應依其
    全年應納稅額減除…扣繳稅額…，計算其應納之結算稅額，
    於申報前自行繳納。」、「納稅義務人已依本法規定辦理結
    算申報，但對依本法規定應申報課稅之所得額有漏報或短報
    情事者，處以所漏稅額2倍以下之罰鍰。」分別為所得稅法
    第71條第1項前段及第110條第1項所明定。又按人民違反法
    律上之義務而應受行政罰之行為，應以行為人之故意或過失
    為其責任條件，觀諸司法院釋字第275、521號解釋自明。原
    審既認定新陸公司出售其土地固定資產所得，累積為資本公
    積，辦理轉增資，再辦理減資，顯係假藉增、減資手續，達
    到以現金收回資本公積轉增資配發股票之目的，究其行為並
    無股票轉讓之性質，仍為股利之分派。甲○○既有股利所得
    ，依實質課稅原則，自應於形式上轉讓年度課稅，否則股東
    藉由公司以資本公積轉增資配發股票分派股利，再以減資程
    序發還股本，不惟規避稅賦，更將侵蝕公司剩餘財產。再查
    甲○○既為新陸公司股東，負有義務探知並瞭解公司增、減
    資之重大行為及取自公司鉅額所得之原因，且新陸公司辦理
    資本公積轉增資後，復辦理減資將出售土地溢價收入分配現
    金給股東案，均經該公司股東常會及股東臨時會開會決議，
    依行為時公司法第183條規定，股東會之議決事項，應作成
    議事錄，於會後15日內分發各股東，甲○○為新陸公司之股
    東，並獲配減資之現金，難諉為不知，則甲○○無論有無親
    自出席新陸公司之股東會，對於該公司規避租稅之安排，即
    難謂為不知悉，是其對於系爭從新陸公司出售土地溢價中所
    分得之金錢，不論用何名目，應知皆為原來出資以外之新收
    入，屬於所得稅法第14條第1項第1類之營利所得，自應依同
    法第71條第1項規定辦理結算申報。甲○○知悉有所得而漏
    未辦理申報，應認其顯有應注意而疏未注意之過失。況扣繳
    憑單僅為抵繳稅款之依據，非申報所得之唯一憑據，綜合所
    得稅之納稅義務人不得以扣繳義務人未依所得稅法第89條第
    1項規定扣繳稅款或未依同法第92條規定申報扣繳憑單而免
    其辦理結算申報之責任。臺北市國稅局以甲○○縱非新陸公
    司之董、監事，未參與公司決策，但對於該公司增減資之會
    議議決事項，影響其權益甚大，難認甲○○在接受新陸公司
    新股份分派之際，不知其事。且甲○○對系爭所得是否屬應
    稅所得，本即負有注意義務，亦非其所不能注意，縱其可能
    誤解法令，以為此非應稅所得，但非無期待其正確認識法令
    規定之可能，其怠於作為義務致生漏稅而侵害法益之結果，
    難謂無過失等語，自非全然無據。原審疏未詳加調查，遽以
    甲○○雖為新陸公司股東，惟非公司董、監事，並未參與公
    司決策，難以知悉新陸公司決策之流程及運作動機，況系爭
    所得形式上為減資收回股份所得，新陸公司亦未開立扣繳憑
    單，甲○○無從得知所得性質，進而謂其未申報難謂有何故
    意過失，認定事實有違經驗法則。臺北市國稅局此部分之上
    訴，指摘原判決違背法令，即有理由，應由本院將原判決關
    於漏報系爭營利所得之罰鍰及其訴訟費用部分廢棄，並駁回
    甲○○在原審之訴。
據上論結，本件甲○○之上訴為無理由，臺北市國稅局之上訴為
有理由，依行政訴訟法第255條第1項、第256條第1項、第259條
第1款、第98條第3項前段，判決如主文。
中　　華　　民　　國　　96　　年　　4　　 月　　19　　日
                  第二庭審判長法  官　鄭　淑　貞
                              法  官  黃　合　文
                              法  官　吳　明　鴻
                              法  官　鄭　小　康
                              法  官　帥　嘉　寶
以  上  正  本  證  明  與  原  本  無  異
中　　華　　民　　國　　96　　年　　4　　 月　　19　　日
　　　　　　　　　　　　　　　書記官　郭　育　玎
